臺灣臺北地方法院民事判決
109年度建字第152號
原      告  吳建豐即豐厚工程行

訴訟代理人  吳柏儀律師
複  代理人  張藝騰律師
被      告  馬辣國際餐飲有限公司


法定代理人  林尹伊  
訴訟代理人  何秉峰  
被      告  問鼎國際有限公司


法定代理人  陳國光  
上列當事人間請求給付工程款事件，本院於民國110年10月21日
言詞辯論終結，判決如下：
    主      文
原告之訴及假執行之聲請均駁回。
訴訟費用由原告負擔。
    事實及理由
壹、程序方面
一、按訴之預備合併，雖有客觀預備合併與主觀預備合併之分，
    主觀預備合併並有原告多數（共同原告對於同一被告為預備
    之合併）與被告多數（同一原告對於共同被告為預備之合併
    ）之類型。惟在被告有2人以上，於同一訴訟程序被訴，原
    告慮其於先位被告之訴為無理由時，始請求對備位被告之訴
    為裁判，此即為複數被告之主觀的預備訴之合併。此種主觀
    的預備訴之合併，縱其先、備位之訴之訴訟標的容或不同，
    然二者在訴訟上所據之基礎事實如屬同一，攻擊防禦方法即
    得相互為用，而不致遲滯訴訟程序之進行。苟於備位訴訟之
    當事人未拒卻之情形下，既符民事訴訟法所採辯論主義之立
    法精神，並可避免裁判兩歧，兼收訴訟經濟之效，尚非法所
    不許（最高法院103年度台抗字第478號裁定意旨參照）。本
    件原告依承攬及不當得利之法律關係，先位請求被告馬辣國
    際餐飲有限公司（下稱馬辣公司）給付工程款新臺幣（下同
    ）118萬0796元，備位請求被告問鼎國際有限公司（下稱問
    鼎公司）給付上開工程款，核屬複數被告之主觀的預備訴之
    合併，衡諸原告就先、備位訴訟之訴訟標的相同，先、備位
    訴訟上所依據之基礎事實，皆為原告施作拆除工程之承攬契
    約所生之爭議，彼此間之攻擊、防禦方法亦得相互為用，不
    致遲滯訴訟程序之進行，且備位被告即問鼎公司亦未拒卻等
    情，應認原告提起本件複數被告之主觀預備合併訴訟，程序
    上並無不合，應予准許。
二、次按訴狀送達後，原告不得將原訴變更或追加他訴，但請求
    之基礎事實同一者，不在此限，民事訴訟法第255條第1項第
    2款定有明文。本件原告起訴時原以民法第490條第1項及第5
    05條第1項為請求權基礎，請求被告給付工程款（本院卷第1
    5至16頁）。嗣於民國109年7月13日以民事準備㈠狀追加以民
    法第179條不當得利返還請求權為其請求權基礎（本院卷第1
    84至185頁）。核原告所為上開訴之追加，係基於同一基礎
    事實而主張，揆諸前揭規定，應予准許。
貳、實體方面
一、原告主張：伊自106年間起與代表馬辣公司之主任即訴外人
    葉雲輝接洽承攬臺北市○○○路000號及163號、臺北市○○○路0
    段0號等建物之拆除工程（下稱系爭工程），由葉雲輝致電
    予伊告知須拆除之地址及範圍提出要約，伊議價後回傳請款
    單予以承諾而成立承攬契約（下稱系爭契約）。伊與馬辣公
    司間之承攬契約均已全數完工並驗收完成，然馬辣公司匯款
    予伊之工程款與伊請款金額不符，尚有如附表所示工程款合
    計118萬0796元未給付，經伊屢次催討，葉雲輝均以核對、
    查舊帳等理由拖延未為給付。又馬辣公司曾要求伊開立買受
    人為問鼎公司之發票，且臺北市○○○路000號建物為問鼎公司
    之登記址及營業地，問鼎公司甚於108年11月18日寄發存證
    信函表明並未積欠工程款故拒絕給付，並欲與伊審閱核對工
    程款項，是倘馬辣公司非定作人，問鼎公司應為定作人，且
    問鼎公司無可能不知上開情事，若葉雲輝未經問鼎公司同意
    而締約，仍應負表見代理之本人責任，伊亦得對問鼎公司請
    求上開工程款。又馬辣公司及問鼎公司就系爭工程，因伊施
    作，僅給付部分款項，無法律上原因受有免於支出工程費用
    之利益，伊亦得請求返還不當得利。爰依民法第490條第1項
    、第505條第1項及第179條規定，先位請求馬辣公司、備位
    請求問鼎公司給付上開工程款等語。並聲明：㈠先位聲明：⒈
    馬辣公司應給付原告118萬0796元，及自起訴狀繕本送達翌
    日起至清償日止，按週年利率5%計算之利息；⒉願供擔保，
    請准宣告假執行。㈡備位聲明：⒈問鼎公司應給付原告118萬0
    796元，及自起訴狀繕本送達翌日起至清償日止，按週年利
    率5%計算之利息；⒉願供擔保，請准宣告假執行。
二、被告則以：系爭契約係存在於問鼎公司與原告間，馬辣公司
    僅係受問鼎公司委託與原告接洽、處理工程事宜，非系爭契
    約之當事人。原告就其主張之金額、具體項目、計算依據等
    節，應負舉證之責，其以自製之文書為證，應屬無據，伊並
    未積欠工程款，亦無不當得利。況原告主張之系爭契約各筆
    報酬請求權，已分別因原告未於附表編號1至4「時效完成日
    」欄所示之日前請求，而罹於民法第127條第7款所定2年時
    效，伊得為時效抗辯，拒絕給付等語，資為抗辯。並聲明：
    ㈠原告之訴及假執行之聲請均駁回；㈡願供擔保，請准宣告免
    為假執行。
三、得心證之理由：
　㈠先位之訴部分：　
　⒈原告主張伊與馬辣公司間成立系爭契約，然為被告所否認，
    辯稱：系爭契約係存在於問鼎公司與原告間，馬辣公司僅係
    受問鼎公司委託與原告接洽、處理工程事宜，非系爭契約之
    當事人云云。惟兩造均不爭執係葉雲輝與原告接洽，由原告
    承攬系爭工程（本院卷第12、221、321至322頁），且被告
    亦未爭執葉雲輝有代理權得與原告成立系爭契約，僅是代理
    馬辣公司或問鼎公司成立系爭契約有爭議，而觀之原告提出
    之葉雲輝名片，其上記載「馬辣國際餐飲有限公司」、「主
    任葉雲輝」（本院卷第27頁），馬辣公司亦不爭執葉雲輝為
    馬辣公司之工務（本院卷第218頁），再參諸原告所提其與
    葉雲輝間之LINE對話紀錄上記載對話人為「馬辣葉雲輝－輝
    哥」，且傳送給葉雲輝之請款單亦記載「台照：馬辣國際餐
    飲有限公司」（本院卷第33至39頁），堪認葉雲輝對原告係
    以馬辣公司之代理人名義與原告成立系爭契約。被告雖辯稱
    問鼎公司於存證信函及本院均承認其為定作人，原告於存證
    信函上亦不爭執，可認係問鼎公司與原告成立契約，並以台
    北法院郵局第516號存證信函、內湖郵局第1250號存證信函
    、台北汀洲郵局95號存證信函為憑（本院卷第91至100頁）
    ，然為原告所否認；而上開516號及95號存證信函均為問鼎
    公司寄予原告之存證信函，尚難僅憑其單方之詞認定其與原
    告成立系爭契約，至1250號存證信函為原告表示問鼎公司之
    存證信函與事實有差異，並未承認問鼎公司為系爭契約之當
    事人，是上開存證信函均不足以證明問鼎公司與原告成立系
    爭契約。被告另辯稱原告既承攬問鼎公司臺北市○○○路000號
    址處工程，且原告就系爭工程款係開立買受人為問鼎公司之
    之統一發票，自無不知業主係問鼎公司；惟依原告所提之馬
    辣國際餐飲集團介紹、協力廠商備忘錄（本院卷第189至191
    頁）可知，協力廠商共有22家門市分別登記不同公司商號，
    問鼎公司為協力廠商之一（見本院卷第191頁協力廠商備忘
    錄第12項），原告拆除之地址建物，除問鼎公司之臺北市○○
    ○路000號外，尚包括臺北市○○○路0段0號、臺北市○○○路000
    號、臺北市○○街0段00號3樓、臺北市○○街00號2樓、臺北市○
    ○○路000號1樓、2樓、臺北市○○○路000號2樓、臺北市○○路00
    0號等多處（本院卷第31至32頁），且原告陳稱伊係依馬辣
    公司提供協力廠商備忘錄，要求開立部分買受人為問鼎公司
    之統一發票（本院卷第184頁），並提出統一發票為憑（本
    院卷第193至195頁），其中包含買受人為馬東小吃店之統一
    發票（本院卷第195頁上方），可見原告係依葉雲輝之指示
    拆除多處建物，並開立不同買受人之統一發票，然拆除何處
    建物與開立買受人為何人等事，與締約當事人為何人並無必
    然關係，仍須視實際締約當事人係何人為據，是原告拆除問
    鼎公司之臺北市○○○路000號及開立部分統一發票之買受人為
    問鼎公司，均不能作為問鼎公司確為系爭契約當事人之有利
    證據。從而，被告上開所辯，均非可採，葉雲輝對原告係以
    馬辣公司之代理人名義與原告成立系爭契約，既如前述，效
    力及於馬辣公司，是原告主張伊與馬辣公司間成立系爭契約
    ，應可採信。
　⒉原告另主張馬辣公司匯款予伊之工程款與伊請款金額不符，
    尚有如附表所示工程款合計118萬0796元未給付，伊得依民
    法第490條第1項、第505條第1項規定請求馬辣公司如數給付
    ，並提出豐厚公司請款明細、LINE對話紀錄、豐厚工程行請
    款單為證，然為被告所否認。惟上開豐厚公司請款明細、豐
    厚工程行請款單（本院卷第31至32、239至253頁），均係原
    告單方製作，並未經葉雲輝或馬辣公司簽名確認，即難認馬
    辣公司就每次工程之報酬，確有同意給付原告所主張之差額
    ；另上開LINE對話紀錄（本院卷第33至89頁）係葉雲輝與原
    告於108年3月28日至同年10月22日之對話，原告雖於其上傳
    送豐厚工程行請款單（本院卷第33至37頁），惟原告主張馬
    辣公司積欠工程款之請款時間係106年4月17日至108年1月8
    日，上開對話紀錄均係於工程結束後之時間，顯難認係各次
    施工當時葉雲輝與原告合意之報酬金額，況對於原告請求馬
    辣公司已付金額以外之款項，葉雲輝於LINE對話中亦稱「公
    司採購人再核對，另拆整棟金額，上面有異議」、「金額有
    異議，要再議」（本院卷第45、53頁），並未承諾給付原告
    請求之差額，即難認兩造就上開豐厚公司請款明細、豐厚工
    程行請款單所列金額已達成合意。此外，原告既未能就兩造
    約定系爭工程各次之報酬金額確如豐厚公司請款明細、豐厚
    工程行請款單所列等情舉證以實其說，難認其主張馬辣公司
    尚積欠工程款118萬0796元為可採。
　⒊又按技師、承攬人之報酬及其墊款請求權，因2年間不行使而
    消滅；時效完成後，債務人得拒絕給付，民法第民法第127
    條第7款、第144條第1項分別定有明文。本件原告係依民法
    第490條第1項、第505條第1項規定，請求馬辣公司給付承攬
    報酬，依上開說明，其請求權時效為2年。而依原告所提出
    之豐厚公司請款明細記載（本院卷第31至32頁），原告如附
    表編號1至4所示之工程款於「原告可請款日」欄所載時間完
    工起即可向馬辣公司行使請求給付承攬報酬，請求權時效應
    自當時起算，至如附表編號1至4「時效完成日」所示之時間
    ，時效已屆滿，本件原告於109年3月4日始向本院起訴（本
    院卷第11頁），則其如附表編號1至4承攬報酬請求權之行使
    業已罹於時效，馬辣公司援引民法第144條第1項規定，抗辯
    如附表編號1至4承攬報酬請求權已罹於時效而消滅，並拒絕
    給付等語，洵屬有據。
　⒋原告復主張馬辣公司就系爭工程，因伊施作，僅給付部分款
    項，無法律上原因受有免於支出工程費用之利益，伊亦得依
    民法第179條規定請求返還不當得利118萬0796元云云。惟馬
    辣公司並未積欠原告工程款，難認有何不當得利，是原告此
    部分主張，要屬無據。
　⒌綜上，馬辣公司未積欠原告工程款，且原告如附表編號1至4
    承攬報酬請求權已罹於時效而消滅，馬辣公司亦無不當得利
    ，均如前述，則原告依民法第490條第1項、第505條第1項及
    第179條規定，請求馬辣公司給付118萬0796元，並無理由。
　㈡備位之訴部分：　
　  原告主張問鼎公司為定作人，且若葉雲輝未經問鼎公司同意
    而締約，仍應負表見代理之本人責任，伊得依民法第490條
    第1項、第505條第1項規定請求問鼎公司給付工程款118萬07
    96元，又因問鼎公司就系爭工程，因伊施作，僅給付部分款
    項，無法律上原因受有免於支出工程費用之利益，伊亦得依
    民法第179條規定請求返還不當得利118萬0796元云云。惟系
    爭工程之定作人為馬辣公司，葉雲輝係代理馬辣公司與原告
    訂立系爭契約，而非以問鼎公司代理人名義締約，均如前述
    ，難認問鼎公司需負契約責任或表見代理之本人責任，亦無
    不當得利可言，是原告請求問鼎公司給付工程款或不當得利
    ，並非可採。
四、綜上所述，原告依民法第490條第1項、第505條第1項及第17
    9條規定，先位之訴請求馬辣公司應給付原告118萬0796元，
    及自起訴狀繕本送達翌日起至清償日止，按週年利率5%計算
    之利息；備位之訴請求問鼎公司應給付原告118萬0796元，
    及自起訴狀繕本送達翌日起至清償日止，按週年利率5%計算
    之利息，為無理由，應予駁回。原告之訴既經駁回，其假執
    行之聲請亦失所依據，應併予駁回。
五、本件事證已臻明確，兩造其餘之攻擊或防禦方法及提出之證
    據，經本院斟酌後，認為均不足以影響本判決之結果，爰不
    逐一論駁，併此敘明。
六、訴訟費用負擔之依據：民事訴訟法第78條。
中　　華　　民　　國　　110 　年　　11　　月　　18　　日
                  工程法庭    法　官　蕭清清
以上正本係照原本作成。
如對本判決上訴，須於判決送達後20日內向本院提出上訴狀。如
委任律師提起上訴者，應一併繳納上訴審裁判費。　
中　　華　　民　　國　　110 　年　　11　　月　　18　　日
                              書記官  林家鋐

附表：　　　　　　　　　　　　　　
編號 請求金額 （新臺幣） 原告可請款日 （民國） 時效完成日 （民國） 1 14,250元 106年4月17日 108年4月17日 2 13,402元 106年5月1日至106年6月24日 108年6月24日 3 879,750元 106年7月22日 108年7月22日 4 207,271元 107年1月23日 109年1月23日   5   11,250元  107年4月6日    6   13,000元  107年4月6日    7   32,235元  107年4月20日    8    9,638元  108年1月8日  合計 1,180,796元